【裁判字號】    86,上,499
【裁判日期】    900522
【裁判案由】    分割共有物
【裁判全文】
臺灣高等法院臺中分院民事判決      八十六年度上字第四九九號
      上  訴  人    ｑ○○
      複代  理人    劉麗萍
          上訴人    ｇ○○
      視同上訴人    ａ○○
      視同上訴人    申○○
      視同上訴人    ｂ○○
      視同上訴人    卯○○
      視同上訴人    丙○○
      視同上訴人    Ｃ○○
      視同上訴人    Ｖ○○
      視同上訴人    Ｅ○○
      視同上訴人    壬○○
      視同上訴人    辛○○
      視同上訴人    子○○
      視同上訴人    癸○○
      視同上訴人    Ａ○○○
      視同上訴人    甲○○○
      視同上訴人    Ｈ○○
      視同上訴人    Ｎ○○
      視同上訴人    Ｇ○○
      視同上訴人    Ｋ○○
      視同上訴人    Ｏ○○
      視同上訴人    庚○○○
      視同上訴人    ｓ○○○
      訴訟上訴人    ｎ○○○
      視同上訴人    Ｔ○○
      視同上訴人    宇○○
      視同上訴人    ｋ○○
      視同上訴人    宙○○
      視同上訴人    Ｉ○○
      視同上訴人    ｄ○○
      視同上訴人    ｃ○○
      視同上訴人    ｅ○○
      視同上訴人    午○○
      視同上訴人    ｒ○○
      視同上訴人    Ｄ○○
      視同上訴人    寅  ○
      被  上訴人    丑○○
      被  上訴人    黃○○
      被  上訴人    酉○○
      被  上訴人    ｉ○○
      被  上訴人    乙○○
      被  上訴人    玄○○
      被  上訴人    ｍ○○
      被  上訴人    ｌ○○
      被  上訴人    戌○○
      被  上訴人    ｊ○○
      被  上訴人    ｈ○○
      法定代理人    陳惍瑳
      訴訟代理人  黃錦郎 律師
      複代  理人  游琦俊 律師
右當事人間分割共有物事件，上訴人對於中華民國八十六年六月二十三日臺灣彰化地
方法院第一審判決（八十五年度訴字第三八五號），提起上訴，被上訴人並為訴之追
加，本院判決如左：
      主      文
原判決關於分割方法部分及訴訟費用之裁判廢棄。
上訴人己○○、丁○○、戊○○、Ｂ○○○、未○○、Ｚ○○、ｆ○○、地○○、Ｒ
○○、Ｓ○○、Ｐ○○、Ｑ○○、Ｘ○○、Ｗ○○、Ｙ○○、辰○○、巳○、亥○○
、天○○、ｏ○○、ｐ○○、Ｕ○○、Ｆ○○、Ｊ○○、Ｌ○○、Ｍ○○、ｇ○○、
ａ○○、ｂ○○、卯○○、Ｃ○○、Ａ○○○、Ｏ○○、Ｈ○○、Ｎ○○、Ｇ○○、
ｄ○○、ｃ○○、ｅ○○、黃千坪、ｒ○○、Ｄ○○、ｑ○○、寅○、申○○、丙○
○、Ｖ○○、Ｅ○○、壬○○、辛○○、子○○、癸○○、甲○○○、Ｋ○○、庚○
○○、ｓ○○○、ｎ○○○、黃彩娟、宇○○、ｋ○○、宙○○、Ｉ○○應就其被繼
承人黃餅所遺坐落彰化縣線西鄉○○段四二五地號，建，面積○‧二七四○公頃土地
，應有部分十六分之四辦理繼承證記。
兩造共有坐落彰化縣線西鄉○○段四二五地號，建，面積○‧二七四○公頃土地，應
分割為如附圖(一)乙案所示：Ａ２部分面積○‧○五一八公頃分歸上訴人ｇ○○、ａ○
○、己○○、丁○○、戊○○、ｂ○○、卯○○、Ｃ○○、Ａ○○○、Ｏ○○、Ｈ○
○、Ｎ○○、Ｇ○○、Ｂ○○○、未○○、Ｚ○○、ｆ○○、地○○、Ｒ○○、ｄ○
○、ｃ○○、ｅ○○、黃千坪、ｒ○○、Ｄ○○、ｑ○○、寅○、申○○、丙○○、
Ｖ○○、Ｅ○○、壬○○、辛○○、子○○、癸○○、甲○○○、Ｋ○○、Ｓ○○、
Ｐ○○、Ｑ○○、Ｘ○○、Ｗ○○、Ｙ○○、庚○○○、ｓ○○○、辰○○、ｎ○○
○、黃彩娟、宇○○、ｋ○○、宙○○、Ｉ○○、巳○、亥○○、天○○、ｏ○○、
ｐ○○、Ｕ○○、Ｆ○○、Ｊ○○、Ｌ○○、Ｍ○○共同取得（公同共有）；Ｂ２部
分面積○‧○二五九公頃分歸被上訴人ｈ○○取得；Ｃ２部分面積○‧○五一八公頃
分歸被上訴人ｍ○○、ｌ○○、戌○○、ｉ○○按每人應有部分各四分之一比例共同
取得；Ｄ２部分面積○‧○六七三公頃分歸被上訴人酉○○、玄○○、黃○○、丑○
○、乙○○共同取得，酉○○、玄○○應有部分各為千分之三○八；其餘三人應有部
分各為千分之一二八；Ｅ２部分面積○‧○一○四公頃分歸被上訴人ｊ○○取得；Ｆ
２部分面積○‧○六六八公頃分歸兩造按原應有部分比例共同取得。
第一、二審及追加之訴訴訟費用由兩造按原應有部分比例負擔。
      事實及理由
一、按分割共有物訴訟，其訴訟標的對於共同訴訟之各人，必須合一確定。因此，本
    件上訴人ｑ○○提起上訴，依民事訴訟法第五十六條第一項第一款規定，其效力
    及於其他上訴人，爰並列其餘共同訴訟之各人為上訴人。又原上訴人張黃玉麗、
    黃紫宗、黃奇五、黃錦、黃紫抄分別依序於八十六年八月十三日、八十七年十
    月三十日、八十八年十月二十六日、八十八年六月二十五日、八十九年四月一日
    死亡，是本件訴訟由其繼承人己○○、丁○○、戊○○、Ｓ○○、Ｐ○○、Ｑ○
    ○、Ｘ○○、Ｗ○○、Ｙ○○、辰○○、巳○、亥○○、天○○、ｏ○○、啟東
    、Ｆ○○、Ｊ○○、Ｌ○○、Ｍ○○、ｐ○○、Ｂ○○○、Ｚ○○、ｆ○○、地
    ○○、未○○聲明承受訴訟於法自無不合，有戶籍謄本，繼承系統表在卷可稽。
    又本件上訴人除ｑ○○外，其餘上訴人於本院言詞辯論期日均未到場。核無民事
    訴訟法第三百八十六條所列各款情形，爰依被上訴人之聲請，由其一造辯論而為
    判決。另被上訴人於本院審理時，因上開張黃玉麗等人死亡，且就系爭土地之應
    有部分均尚未辦理繼承登記，因而追加如主文第二項所示之聲明，上訴人就被上
    訴人上開訴之追加無異議，並為本案之言詞辯論於法自應准許，合告明。
二、本件被上訴人於原審起訴主張：
    坐落彰化縣線西鄉○○段四二五地號，建，面積○．二七四○公頃土地，為兩造
    所共有，應有部分如附表所示，其中有人黃餅已死亡，上訴人ｇ○○、ａ○○、
    張黃玉麗、ｂ○○、卯○○、Ｃ○○、Ａ○○○、Ｏ○○、Ｈ○○、Ｎ○○、Ｇ
    ○○、黃紫抄、ｄ○○、ｃ○○、ｅ○○、午○○、ｒ○○、Ｄ○○、ｑ○○、
    寅○、申○○、丙○○、Ｖ○○、Ｅ○○、壬○○、辛○○、子○○、癸○○、
    甲○○○、Ｋ○○、黃紫宗、庚○○○、ｓ○○○、黃奇五、ｎ○○○、Ｔ○○
    、宇○○、ｋ○○、宙○○、Ｉ○○、黃錦等人均為其繼承人，因系爭土地並
    無因物之使用目的不能分割，亦未訂有不分割之契約，兩造復無法達成分割之協
    議，為此訴請辦理繼承登記及分割系爭共有土地等情。
三、原審依被上訴人之請求，斟酌系爭土地之性質，判決上訴人ｇ○○等人應就其被
    繼承人黃餅所遺留之系爭土地應有部分辦理登記，並依附圖(三)甲案所示方法判決
    分割。兩造就原審判決結果，僅上訴人ｑ○○就原審判決之分割方法提起上訴。
    並提出附圖(一)所示甲、乙案分割方法。而被上訴人於本院審理則主張依附圖(二)丙
    案訴示之方法分割。
四、查系爭土地為兩造共有，各共有人之應有部分如原判決附表所示，有土地登記簿
    謄本在卷可稽。又系爭土地上現由寅○之加強磚造三層樓房磚造平房及黃○○、
    ｈ○○、ｍ○○、辰○○（即黃奇五）等人之磚造平房所占用，業經原審及本院
    勘驗無訛，有勘驗筆錄及測量成果圖在卷可稽，可見系爭土地並無因物之使用目
    的不能分割。且亦未訂有不分割之契約，同時兩造就分割之方法復不能達成協議
    等情，為兩造所不爭執，是被上訴人依民法第八百二十三條規定訴請判決分割系
    爭土地，於法並無不合，應予准許。
五、按分割共有物之訴，法院應斟酌當事人之聲明，共有物之性質，經濟效用及全體
    共有人之利益等情公平決定之。經查系爭土地呈非方整之長方形，南北長約九十
    餘公尺，東西約十餘公尺，僅北端臨約三公尺寬之塭仔路向東接沿海路對外通行
    。目前有寅○、黃○○、ｈ○○、ｍ○○及黃奇五等人之建物占用其上，已如前
    述等情，有勘驗筆錄可佐。又被上訴人ｍ○○、ｌ○○、黃共允、ｉ○○等四人
    （以下稱ｍ○○四人）表示就分得之土地願保持共有，每人之應有部分為各四分
    之一。另被上訴人酉○○、玄○○、黃○○、丑○○、乙○○等五人（以下稱酉
    ○○等五人），亦表示就分得之土地願保持共有，酉○○、玄○○之應有部分為
    各千分之三○八，另黃○○、丑○○、乙○○之應有部分為各千分之一二八。
    且被上訴人亦簽立土地補償協議書，表示分割後之面積與原應有部分比例所應得
    之面積相比較，如有增減，每坪願以新台幣五萬元互為補償，有該協議書在卷可
    稽。是本院依上開所述情況，就原判決之分割方法及兩造所提出之上開分割方法
    斟酌如下：
（一）附圖(三)甲案訴示分割方法（即原判決之分割方法）：查系爭土地之面積為二七
      四○平方公尺，依此方法分割，其編號Ｃ部分之道路用地面積為四八四平方公
      尺，則扣除道路用地後，依各共有人原應有部分比例計算，被上所人丑○○、
      黃○○所應分得之面積應為九四平方公尺，被上訴人ｍ○○、ｌ○○、黃共允
      、嘉麟所分得之面積應為一四一平方公尺，被上訴人酉○○分得之面積應為二
      二五．六平方公尺。惟此分割方法所分歸予上開被上訴人之面積，顯與原有部
      分比例不相符合。且編號Ｂ４部分之土地僅面臨水利地無通路將造成袋地。另
      此分割方法所預留道路長度超過四十公尺，其寬度僅為三．六公尺，依台灣省
      建築管理規則規定，將來若欲建築房屋，勢必再退讓使用所分得之土地做為道
      路地。況被上訴人ｍ○○等四人，及被上訴人酉○○等五人均表示願就分得之
      土地保持共有，可見此分割方法亦與當事人之聲明有違。由此可見，附圖(三)甲
      案所示分割方法，實非公平適當。
（二）附圖(二)丙案所示之分割方法：依此方法分割，將使附件所示編號２及５之建物
      被拆除，造成經濟上之損失。附圖(二)丙案所示編號Ｂ３與Ｃ３間土地間之道路
      規劃，顯屬多餘，蓋編號Ｂ３土地之北端臨塭仔路，且東側又臨編號Ｆ３道路
      ，實無庸再於南端再留通路。另將編號Ｆ３道路留於系爭土地東側，則將來編
      號Ｃ３及Ｄ３之土地建築房屋時，其門面將臨同段四二八號及四二八－二地號
      土地建物之背後，因上開四二八及四二八－二地號土地之東側係臨沿海路海路
      ，不可能向沿海路建築房屋。是此分割方法，亦非允賞，委不足採。
（三）附圖(一)乙案訴示之分割方法：此分割方法將可保持附件編號２，及５所示建物
      之完整，可避免因拆屋所造成之損害。又分歸被上訴人ｍ○○等四人之編號Ｃ
      ２部分土地及分歸被上訴人酉○○等五人之編號Ｄ２部分土地，與分歸被上訴
      人ｊ○○之編號Ｅ２部分土地之面積均較附圖(二)丙案所示編號Ｃ３．Ｄ３．Ｅ
      ３部分之面積多，對被上訴人並無不公平之處。又編號Ｆ２部分之道路用地面
      積為六六八平方公尺，較附圖(二)丙案所示之道路用地面積少，且所預留之道路
      面寬皆為六公尺，並有迥車道，符合建築法規。同時系爭土地之西側為寬二公
      尺之廢棄溝渠，將來有申請合併使用之期待利益。另上訴人所分得之編號Ａ２
      部分土地亦較為方正，便於日後之再分割。是本院審酌系爭土地之性質、兩造
      之聲明、經濟效用及共有人之全體利益，認此分割方法應屬公平適當，堪予採
      取。至被上訴人酉○○等五人所分得之面積雖與其原應有部分比例有所增減，
      然其五人已簽立上開協議書表示願按判決結果互為補償，自無不公平之虞。
六、綜上所述，原審依附圖(三)甲案所示方法判決分割，尚有未洽。上訴意旨指摘原判
    決分割方不當，求為廢棄改判，為有理由，爰判決如主文第三項所示。另被上訴
    人追加如主文第二項所示之判決，於法並無不合應予准許。
    據上論結本件上訴及追加之訴均為有理由。依民事訴訟法第四百六十三條，第三
    百八十五條第一項前段，第四百五十條第八十一條第一款，判決如主文。
中      華      民      國    九十      年      五      月    二十二    日
~B1民事第五庭審判長法  官  陳滿賢
~B2                法  官  朱  樑
~B3                法  官  林松虎
右為正本係照原本作成。
如對本判決上訴，須於收受判決送達後二十日內向本院提出上訴書狀，其未表明上訴
理由者，應於提出上訴後二十日內向本院提出上訴理由書（須按他造人數附具繕本）
，並繳納送達用雙掛號郵票拾份（每份參拾肆元）。
上訴時應提出委任律師或具有律師資格之人之委任狀；委任有律師資格者，另應附具
律師及格證書及釋明委任人與受任人有民事訴訟法第四百六十六條之一第一項但書或
第二項（詳附註）所定關係之釋明文書影本。
~B                書記官  陳信和
中      華      民      國    九十      年      五      月     三十     日
附註：
民事訴訟法第四百六十六條之一（第一項、第二項）
對於第二審判決上訴，上訴人應委任律師為訴訟代理人。但上訴人或其法定代理人具
有律師資格者，不在此限。
上訴人之配偶、三親等內之血親、二親等內之姻親，或上訴人為法人、中央或地方機
關時，其所屬專任人員具有律師資格並經法院認為適當者，亦得為第三審訴訟代理人
。
                                                                        Ｂ


司法院資訊處製作；財團法人民間司法改革基金會備份。
